【裁判字號】    96,上訴,3895
【裁判日期】    970813
【裁判案由】    妨害自由等
【裁判全文】
臺灣高等法院刑事判決                96年度上訴字第3895號
上  訴  人  臺灣臺北地方法院檢察署檢察官
上  訴  人
即  被  告  庚○○
被      告  丁○○（原名李家嬰）
共      同
選任辯護人  楊進銘  律師
上列上訴人因被告妨害自由等案件，不服臺灣臺北地方法院96年
度訴字第171號、第298號，中華民國96年7月27日第一審判決（
起訴案號：臺灣臺北地方法院檢察署95年度偵字第12910號；追
加起訴案號：同署96年度偵字第1588號），提起上訴，本院判決
如下：
    主  文
原判決關於庚○○及丁○○被訴於民國九十四年六月十一日妨害
自由部分撤銷。
庚○○、丁○○共同犯剝奪他人行動自由罪，各處有期徒刑陸月
，如易科罰金，均以銀元參佰元即新臺幣玖佰元折算壹日，各減
為有期徒刑參月，如易科罰金，均以銀元參佰元即新臺幣玖佰元
折算壹日。
其他上訴駁回。
本件庚○○撤銷改判及被訴於民國九十四年六、七月間連續恐嚇
上訴駁回部分，應執行有期徒刑伍月，如易科罰金，以銀元參佰
元即新臺幣玖佰元折算壹日。
    事  實
一、庚○○於民國94年5月8日起，陸續借款予己○○，因己○○
    未能正常還款，庚○○即基於恐嚇之概括犯意，於94年6月
    間某日，在臺北縣新店市○○路1巷4號3樓住處，向己○○
    恫嚇稱：「如不還錢，要帶去酒店上班」等語，以此加害自
    由之事恐嚇己○○，使己○○心生畏怖，致生危害於安全。
    因庚○○擔心其妻丁○○（原名李家嬰）知悉上情，復於94
    年6、7月間，承前同一概括犯意，先後數次在上址向己○○
    恫稱：「如敢把這些事情講出去，要叫兄弟帶到山上埋掉或
    是帶到桃園作妓女」等語，以此加害生命、身體、自由之事
    恐嚇己○○，使己○○心生畏懼，致生危害於安全。己○○
    嗣於同年7月8日持其母劉力慈所簽發票號FA0000000號、面
    額新臺幣（下同）9萬元之臺灣銀行支票乙紙，交付庚○○
    ，用以清償借款，並於同年7月26日報警處理，因而查悉上
    情。
二、己○○乾弟戊○○於94年6月11日白天因故與庚○○之妻丁○○發生口角，而己○○與庚○○間之債務亦未解決，庚○○遂於當日晚間9時許以電話聯絡己○○及戊○○，命彼2人
    至臺北縣新店市○○路1巷4號3樓庚○○住處，並以「如果
    不來就叫小弟押來，並打斷腳」之加害自由、身體之事恐嚇
    己○○與戊○○，使己○○、戊○○心生畏怖，致生危害於
    安全，而依指示前往。己○○、戊○○於當晚抵達庚○○住
    處，庚○○及丁○○即基於犯意之聯絡，責罵並禁止己○○
    、戊○○2人離去，丁○○並持高爾夫球桿作勢毆打戊○○
    ，並禁止其離去，進而以「如果走的話要把腳打斷」等加害
    人身體之事脅迫戊○○，戊○○因被告丁○○出言脅迫並作
    勢毆打，且現場除丁○○、庚○○外，另有庚○○僱用之小
    弟辛○○等人在場，而心生畏怖，遂聽從己○○建議，向丁○○下跪求饒，並與己○○均不敢自行離去。迄次日凌晨6
    時許，戊○○趁庚○○外出，丁○○就寢之機會，以行動電
    話聯絡友人王志成報警處理，經員警至庚○○上開住處而查
    悉上情。
三、案經臺北縣警察局新店分局移送臺灣臺北地方法院檢察署檢
    察官偵查起訴。
    理  由
壹、有罪部分：
一、關於證據能力之認定：
（一）按被告以外之人於偵查中向檢察官所為之陳述，除顯有不
      可信之情況者外，得為證據，刑事訴訟法第159條之1第2
      項定有明文。本案證人己○○、戊○○、王志成等人於偵
      查中以證人身分具結陳述，合於法定要件，且檢察官代表
      國家偵查犯罪、實施公訴，依法有訊問證人之權，證人且
      須具結，實務運作上，偵查中檢察官向被告以外之人所取
      得之陳述，原則上均能遵守法律規定，不致違法取供，其
      可信度極高，復查無顯有不可信之情況，依上開規定，證
      人己○○、戊○○、王志成等於偵查中之證言，應有證據
      能力。
（二）又被告以外之人於審判外之陳述，雖不符同法第159條之1
      至之4規定，但經當事人於審判程序同意作為證據，法院
      審酌該言詞陳述或書面作成時之情況，認為適當者，亦得
      為證據。又當事人、代理人或辯護人於法院調查證據時，
      知有第159條第1項不得為證據之情形，而未於言詞辯論終
      結前聲明異議者，視為有前項之同意。刑事訴訟法第159
      條之5亦有明文。本件證人辛○○之警詢陳述，係被告以
      外之人於審判外之言詞陳述，檢察官、被告庚○○、丁○○及辯護人於本院準備及審判程序中，對上開證據之證據
      能力均表示無意見，迄本院言詞辯論終結前，復未就彼等
      之證據能力聲明異議，本院審酌證人辛○○於警詢筆錄作
      成之情況，其陳述本於自由意志，而認為適當，依上開規
      定，其警詢之陳述，亦有證據能力。
二、關於事實欄一、恐嚇部分：
（一）經訊被告庚○○矢口否認有何恐嚇被害人己○○之犯行，
      辯稱：我沒有以恐嚇方式向己○○催討債務云云。
（二）本院查：
  １、被告庚○○於94年5月8日起，陸續借款予被害人己○○，
      被害人己○○於同年7月8日持其母劉力慈所簽發票號FA00
      00000號、面額9萬元之臺灣銀行支票乙紙，用以清償借款
      之事實，為被告庚○○所不否認，核與被害人己○○之指
      述相符，並有借款條、還款支票各乙紙附卷可稽（見95年
      度偵字第12910號卷第60-61頁），堪信為真實。
  ２、被害人己○○於偵查中結證稱：94年4、5月間，我前夫呂
      建福帶我去見被告庚○○，因當時我要搬家，手頭不很寬
      裕‧‧‧94年5月8日開始，陸續向庚○○借錢，他每隔一
      段時間會向我催款，94年6月間，有一次他說我向他借錢
      已經1個多月了，我應該要把錢還給他，並說如果我不還
      他錢的話，要我去酒店上班還債，但這件事他不敢讓李家
      嬰（改名丁○○）知道，且他曾說如果我把這些事情講出
      去的話，會叫兄弟把我帶到山上埋掉，或帶到桃園去作妓
      女，我母親在94年7月8日幫我還錢，總共還了9萬元等語
      （第12910號偵查卷第145-146頁）。其於原審結證稱：我
      於94年5月8日，在新店中央路四海洗車場向被告借款，平
      常是以現金還款，最後1次還款是由我母親於同年7月8日
      簽發1張面額9萬元的臺支給庚○○，期間因我沒有依照約
      定的方式還款，被告就到我家搜東西，並叫我去他家接受
      處罰，例如叫我罰跪、罰站，也有講一些難聽羞辱的話，
      例如要把我賣到桃園妓女戶或要把我帶到山上埋掉，這些
      話是在94年6、7月間分好幾次講的，我聽了這些話會害怕
      ，我最後一次是用我母親簽發的臺支還款，平常是用現金
      還，庚○○說我欠他錢，如果不還錢的話，就要帶我去酒
      店上班，口氣很兇，講這句話時，丙○○在場，地點是在
      庚○○家，讓我我非常害怕，因為酒店是聲色場所，所以
      我會害怕等語（原審第171號卷第100-101頁、第103頁、
      第106頁背面、第107頁背面-108頁）。其於本院審理時復
      證稱：被告庚○○係口頭上說我不還錢的話，要我去酒店
      上班還錢，也有用臺語說若我把事情講出去，要帶我去山
      上埋掉，或帶去桃園當妓女，他當時口氣非常兇，我會害
      怕等語（本院97年4月2日審判筆錄第2-3頁）。證人己○○於偵查、原審及本院審理時，就被告庚○○以言詞恫嚇
      之內容，前後所述一致。
  ３、證人即己○○之前夫丙○○於原審亦結證稱：被告庚○○
      曾因己○○不還錢而恐嚇她，我在庚○○家聽過很多次，
      庚○○說如果己○○不還錢的話，把她賣掉、埋掉、燒掉
      ，這是我親耳聽到的，我也有聽庚○○說過如果己○○不
      還錢的話，要己○○去酒店上班賺錢還他，且說如果敢把
      這些事情講出去，要叫兄弟帶己○○去山上埋掉，或帶到
      桃園作妓女等語（原審第171號卷第144頁背面-145頁、第
      146頁），與被害人己○○前揭證述內容大致相符，足徵
      被被害人己○○前開指述尚屬子虛。至於證人丙○○於本
      院審理時翻異前證，陳稱：我知道己○○向被告庚○○借
      錢，己○○未按時還款，被告庚○○沒有恐嚇己○○，我
      小孩在己○○家，因小孩的關係，我在原審才會那樣說‧
      ‧‧因被告庚○○在我困難時曾幫助我，所以今天來作證
      ，原審是己○○叫我說的，庚○○拿錢資助我，我尚未還
      清，原審說的不實在，己○○在原審說如果我不那樣講，
      要把小孩監護權歸給我，帶回來我自己顧云云（本院97年
      1月30日審判筆錄第5-8頁）。惟查證人丙○○於本院作證
      詰問之際，語多猶豫，對於檢察官之詰問，往往思索良久
      始作回答，其於本院作證內容之可信度，不免啟人疑竇。
      證人己○○於本院審理時復證稱：丙○○出庭前有被恐嚇
      ，呂有欠被告庚○○錢，如果不幫被告庚○○作證，庚○○要把丙○○告到死，這是我在原審聽丙○○說的，我從
      未說丙○○不配合我作證，要把小孩丟給他照顧的話（本
      院97年4月2日審判筆錄第3頁）。而證人丙○○於本院作
      證時亦承稱小孩一直在己○○家之事實（本院97年1月30
      日審判筆錄第6頁）。是證人丙○○所稱於原審係配合己○○作證，否則徐要將小孩丟給我云云，顯屬不實，其既
      積欠被告庚○○債務，為免遭被告庚○○積極追討，於本
      院審理時所言，難免迴護被告庚○○，其證言尚不足以推
      翻已明確之前證。
  ４、按刑法第305條恐嚇罪所謂致生危害於安全，係指受惡害
      之通知者，因恐嚇而產生安全上之危險與實害而言，而所
      謂恐嚇，係指凡一切之言語、舉動足以使他人生畏懼心者
      ，均包含在內（最高法院26年渝非字第15號、22年上字第
      1310號判例意旨參照）。本件被告庚○○以「如不還錢，
      要帶去酒店上班」、「如敢把這些事情講出去，要叫兄弟
      帶到山上埋掉或是帶到桃園作妓女」等加害生命、身體、
      自由之事恐嚇被害人己○○，足使被害人己○○心生畏懼
      ，致生危害於安全，被告庚○○此部分之恐嚇犯行事證明
      確，應依法論科。
三、關於事實欄二、妨害自由部分：
（一）經訊被告庚○○、丁○○均矢口否認有何妨害己○○、戊○○行動自由之犯行，被告庚○○辯稱：94年6月11日晚
      間己○○、戊○○到我住處向我借錢，我沒有恐嚇他們，
      我與丁○○沒有禁止他們離開，他們沒有向丁○○下跪求
      饒云云；被告丁○○辯稱：當晚己○○與戊○○有到我與
      庚○○住處，他們要來借錢，我沒有叫他們過來，也沒有
      拿高爾夫球桿要毆打戊○○或恐嚇他們，我沒有禁止他們
      離開云云。
（二）本院查：
  １、證人己○○於偵查中證稱：戊○○於94年6、7月在庚○○
      洗車場工作，戊○○當時住在我家，94年6月11日庚○○
      為了錢的事情打手機給我，叫我跟戊○○去他家，並說如
      果不過去，被他抓到的話，就要打斷我們的腳，我因為恐
      懼就去了，我有打電話通知丙○○，丙○○擔心我與戊○○的安危，就待在附近不敢亂跑，當天我與戊○○到庚○○住處後，庚○○不准我們走，並將我帶到他的書房，小
      聲說如果我願意跟他在一起（發生性關係），他就饒過我
      ，然後我就哭了，要求庚○○不要逼我，說我如果找到工
      作，一定會還他錢，在我跪下來向庚○○磕頭時，丁○○
      就衝進來，手持高爾夫球桿揮來揮去，我們就到客廳去，
      當時戊○○坐在客廳，丁○○就罵戊○○，說戊○○對她
      說話不禮貌，庚○○也罵戊○○，戊○○稱因為工作很累
      ，休息一下，丁○○罵他，他才回嘴，丁○○就拿高爾夫
      球桿揮來揮去，作勢要打戊○○，我見狀擔心戊○○會受
      傷，就要戊○○趕快跪下，跟他們道歉，但丁○○還是不
      放過他，爭執時庚○○的電話響了，他就出去，當天在場
      還有1不知名的小弟，是後來才來的，後來是戊○○打電
      話請他以前的老闆報警，警察到場我們才去警局，這中間
      還發生一件事情，因為當時我與戊○○很累，想睡覺，庚○○拿6顆FM2來，並說要睡就讓我們睡個夠，將FM2丟在
      桌上，我與戊○○不敢碰等語（第12910號偵查卷第146-1
      48頁）。證人己○○於本院審理時亦結證稱：當時被告丁○○拿球桿擋在門口，說誰敢走就要打，被告庚○○也說
      些恐嚇的話，後來到凌晨2、3點因為我們打瞌睡，被告庚○○就拿FM2丟在桌上，要強迫我們吃，我有說求情的話
      ，拜託讓我們離去，講了很多次等語（本院97年4月2日審
      判筆錄第4-5頁）。
  ２、證人戊○○於偵查中結證稱：94年6月11日白天我與丁○○起衝突，起因是庚○○開一家洗車場，我曾在該處工作
      ，當天下雨，我在打瞌睡，丁○○就罵我說「你就是偷人
      家東西，才會被開除」，我回稱「我可不可以不要做」，
      丁○○很生氣，跑去跟庚○○說我欺負她，當天晚上9時
      許，庚○○就打電話到己○○家，跟我說「你現在最好馬
      上過來，不然你家樓下有一大票小鬼把你押來」，他同時
      叫己○○一起過去，我到庚○○家，看到丁○○、她兩個
      兒子及1名小弟，庚○○與丁○○一起罵我，罵完後庚○○將己○○叫進另1個房間內談還錢的事情，結果丁○○
      生氣起來，跑進房間跟庚○○吵架，他們各拿1支高爾夫
      球桿在房間打起來，打完後丁○○說庚○○要帶己○○去
      徐之住處拿錢，但我不能走，並說如果我走的話，就把我
      的腳打斷，又叫我跪下向她說對不起，當時我不想要跪，
      但己○○苦苦哀求我跪下，當時說實話我確實會怕，庚○○要我與己○○在客廳坐著，並拿FM2要我與己○○吃，
      但我不敢吃。後來庚○○跟他的小弟（辛○○）出去，丁○○跟他兒子去睡覺，當時是清晨6點，我趁這個時間打
      電話給我之前的老闆王志成，叫他幫我報警等語（第1291
      0號偵查卷第139-141頁）。
  ３、證人丙○○於原審證稱：當晚己○○有打電話給我，說她
      與戊○○要去被告庚○○家，是庚○○叫她去的，己○○
      電話中的口氣讓我聽起來擔心，因為她口氣很緊張，我擔
      心她跟戊○○的安危，就待在庚○○住處附近馬路邊不敢
      亂跑，等多久不知道，後來因為我要去跑車，就先走等語
      （原審第171號卷第146頁背面-147頁）。證人辛○○於警
      詢證稱：當晚我去老闆庚○○家，見戊○○站在客廳，後
      來聽見庚○○與丁○○在吵架，兩人手上均拿高爾夫球桿
      ，我制止他們，並與庚○○之子將丁○○拉進房間，出來
      時看見己○○，我向庚○○說他們現在也沒錢，希望他們
      給個時間，後來丁○○從房間出來時，己○○叫戊○○向
      丁○○道歉，因為戊○○之前對丁○○講話不客氣，我將
      戊○○扶起來，叫他們有事好好講，之後我與庚○○外出
      吃消夜等語（原審第171號卷第62-17頁）；其於本院審理
      時復證稱：記得己○○與戊○○在庚○○家時，他們有爭
      執，己○○要回家，庚○○堅持不讓她走，庚○○口語上
      比較兇，所以己○○不敢離開，庚○○有對我說不要讓他
      們走，但沒有叫我看住他們，我警詢所言是出於自由意志
      ，按實際情形講的等語（本院97年6月25日審判筆錄第3頁
      ）。而證人王志成於偵查中亦結證稱：94年6月12日早上
      有幫戊○○報警，當時戊○○打電話給我，邊講好像快哭
      的樣子，說他被庚○○扣留了，要我替他報警等語（第12
      910號偵查卷第200頁）。
  ４、證人己○○與戊○○就94年6月11日晚間如何接到被告庚○○威嚇電話，令彼2人至庚○○住處，並受庚○○及丁○○之怒罵及限制彼2人自由離去等情，已分別詳述如前
      ，核2人所述大致相符。而證人丙○○、辛○○及王志成
      亦明確指證己○○與戊○○於當日晚間至翌日清晨在被告
      家中不得自由離去，迄戊○○託王志成報案，員警到場，
      始隨同員警離開之事實。己○○與戊○○等若非受到壓力
      ，何以在被告庚○○與辛○○外出，丁○○攜子入睡後，
      仍不敢自行離去，反而係戊○○利用此機會撥打電話託人
      報警，顯見證人己○○與戊○○上開所述並非虛構。
  ５、證人即到場員警沈光志於原審雖證稱：94年6月12日上午6
      時8分許接到報案電話，我到現場處理，是戊○○開門，
      己○○在客廳，我就請他們去派出所，期間屋主一直都沒
      有出現，我沒有看到丁○○，我看到戊○○、己○○時，
      他們的神情就是一般樣子，沒有跟我說什麼，他們的身體
      自由沒有受到限制，我說有什麼事情就到派出所，他們就
      說好等語（原審第171號卷第191-192頁）。證人即員警葉
      建榮於原審證稱：員警沈光志將戊○○、己○○帶回派出
      所後，我又再到現場，是丁○○幫我開門，後來庚○○回
      來，我將他們帶回派出所作筆錄等語（原審第171號卷第1
      88頁背面-189頁）。依證人員警沈光志及葉建榮所言，固
      可認員警據報抵達被告庚○○住處時，客觀上證人己○○
      與戊○○之身體並未遭束縛或遭人看守等情事。惟按刑法
      第302條之妨害自由罪，係妨害他人自由之概括規定，故
      行為人具有一定目的，以非法方法剝奪人之行動自由者，
      除法律別有處罰較重之規定（例如略誘及擄人勒贖等罪）
      ，應適用各該規定處斷外，如以使人行無義務之事，或妨
      害人行使權利為目的，而其強暴脅迫復已達於剝奪人行動
      自由之程度，即應成立本罪。又該條文所謂「以其他非法
      方法剝奪人之行動自由者」，係指私行拘禁以外之其他一
      切非法方法，妨害行動自由者而言，乃私行拘禁之補充規
      定，當包括強暴、脅迫等情事在內，於妨害自由行為中之
      恐嚇行為，仍應視為剝奪行動自由之部分行為（最高法院
      29年上字第2359號、30年上字第1693號、74年度臺上字第
      3404號判例意旨參照）。本件被告庚○○於94年6月11日
      晚間先於電話中威嚇被害人己○○與戊○○，命彼等前往
      被告庚○○住處，如不到將以惡害相加等語，使被害人己○○與戊○○心生畏懼而遵命前往，被告庚○○及丁○○
      繼於住處怒罵被害人，並喝令被害人等不得離去，否則打
      斷腳等語，致被害人心生畏怖不敢自行離去，縱被告等未
      捆縛或差人看管被害人2人，然被告等既以脅迫之言語，
      達到限制被害人等行動自由之結果，仍該當以其他非法方
      法剝奪行動自由之構成要件。綜上，被告庚○○、丁○○
      此部分犯行亦堪認定，應依法論科。
四、論罪科刑理由：
（一）被告庚○○、丁○○行為時，刑法業於94年2月2日經修正
      公布，並於被告行為後之95年7月1日起施行。修正前刑法
      第33條第5款規定：「主刑之種類如左：五、罰金：1元以
      上。」換算新臺幣後，為新臺幣3元以上。經修正為：「
      主刑之種類如下：五、罰金：新臺幣1千元以上，以百元
      計算之。」依修正刑法第2條第1項前段規定，比較新、舊
      法關於科處罰金刑之最低刑度規定，自以修正前刑法較有
      利於被告2人。
（二）刑法第41條第1項前段，關於易科罰金之折算標準，修正
      刑法將銀元1百元、2百元、3百元，折算1日，修正為新臺
      幣1千元、2千元、3千元，折算1日，比較新舊法適用結果
      ，亦以修正前規定較有利於被告2人。
（三）刑法第56條連續犯之規定亦經修正公布刪除，修正前連續
      犯得加重其刑至2分之1，修正後採數罪併罰，此刪除雖非
      犯罪構成要件之變更，但顯已影響行為人刑罰之法律效果
      ，自屬法律有變更，比較新舊法適用結果，依被告庚○○
      行為時之法律論以連續犯，對其較為有利，自應適用修正
      前刑法連續犯之規定，予以論處。
（四）刑法第51條第5款關於有期徒刑定應執行刑之規定亦經修
      正，將宣告多數有期徒刑合併執行有期徒刑之上限，自20
      年提高為30年，比較新舊法結果，仍以修正前規定有利於
      被告庚○○。
（五）被告庚○○就犯罪事實一、之部分，核其所為係犯刑法第
      305條之恐嚇罪。其先後多次恐嚇被害人己○○之行為，
      時間緊接，犯罪構成要件相同，顯係基於概括犯意反覆為
      之，應依修正前刑法第56條連續犯規定，論以一罪，並依
      法加重其刑。又被告庚○○與丁○○就犯罪事實二、之部
      分，核彼等所為，均係犯刑法第302條第1項之以其他非法
      方法剝奪人之行動自由罪。被告2人就此部分有犯意聯絡
      與行為分擔，為共同正犯（刑法第28條關於共同正犯之規
      定，亦將舊法之「實施」修正為「實行」，其中「實施」
      一語，涵蓋陰謀、預備、著手及實行之概念在內，其範圍
      較廣；而「實行」則著重於直接從事構成犯罪事實之行為
      ，其範圍較狹，二者之意義及範圍固有不同，但本件就被
      告之犯行而言，無論依修正前或修正後之規定，均係共同
      正犯，修正後之規定對被告2人並無所謂「有利或不利」
      之情形）。被告2人同時同地，以一剝奪行動自由之行為
      ，侵害被害人2人法益，為想像競合犯，應從一重之妨害
      自由罪論處（刑法第55條經修刪除後段牽連犯規定，同條
      前段想像競合犯之規定則增列但書「但不得科以較輕罪名
      所定最輕本刑以下之刑」，依修法說明，增列但書規定係
      為免科刑偏失，如所犯罪名在3個以上時，量定宣告刑，
      不得低於該重罪以外各罪法定最輕本刑中之最高者，此乃
      當然解釋，則修正前後關於想像競合犯之規定，對被告亦
      無所謂「有利或不利」之情形）。公訴意旨雖認被告2人
      就犯罪事實二、之部分另犯刑法第305條之恐嚇罪嫌，惟
      查被告2人於犯罪事實二所示時、地，對被害人己○○與
      戊○○之言詞恫嚇，係限制被害人等行動自由之手段，屬
      妨害自由行為之部分行為，已如前述，自不再論以恐嚇罪
      ，此部分爰不另為無罪之諭知。
（六）被告庚○○、丁○○前述犯罪行為時間均在96年4月24日
      以前，被告庚○○所犯刑法第305條之恐嚇罪、其與被告
      丁○○共犯刑法第302條第1項之妨害自由罪，均合於中華
      民國96年罪犯減刑條例第2條第1項第3款之規定，且非同
      條例第3條所定不得減刑之罪，所犯之罪依該條例規定，
      均減其宣告刑為2分之1。
（七）原審就犯罪事實一、之部分，以被告庚○○犯罪事證明確
      ，援引刑法第2條第1項前段、修正前刑法第56條、第305
      條（漏引修正前）、第41條第1項前段，修正前罰金罰鍰
      提高標準條例第1條前段（漏引）、第2條規定，並審酌被
      告庚○○不循正當法律途徑解決其與被害人己○○之債務
      糾紛，竟以恐嚇方式對被害人己○○討債，復否認犯罪，
      未見悔意等一切情狀，量處有期徒刑6月，如易科罰金，
      以銀元3百元即新臺幣9百元折算1日，再依中華民國96年
      罪犯減刑條例之規定，減為有期徒刑3月，如易科罰金，
      以銀元3百元即新臺幣9百元折算1日。原判決此部分認事
      用法，尚無不合，量刑亦稱妥適。檢察官以原判決對此量
      刑過輕，被告庚○○則否認恐嚇犯行，均指摘原判決此部
      分不當，提起上訴，均為無理由，此部分之上訴均應予駁
      回。
（八）原審就犯罪事實二、之部分，未能詳為勾稽，僅以被害人
      戊○○、己○○非同時接聽被告庚○○電話，即認無從相
      互證明是否果遭被告庚○○恐嚇之事實，及員警沈光志、
      葉建榮、證人王志成所言，不能證明被害人等已達於被剝
      奪行動自由之程度，而就被告庚○○所涉妨害自由、被告
      丁○○所涉恐嚇及妨害自由部分，均諭知無罪，並就被告
      庚○○所涉恐嚇罪嫌部分，不另為無罪之諭知。檢察官上
      訴意旨指摘原判決此部分不當，為有理由，本院應予撤銷
      改判。
（九）本院審酌被告2人就此部分不循法律正當途徑解決紛爭，
      竟以威嚇手段，妨害他人自由，彼等犯罪之動機、目的、
      手段、所生危害及事後否認犯罪等一切情狀，各量處被告
      2人有期徒刑6月，如易科罰金，均以銀元3百元即新臺幣9
      百元折算1日，並依中華民國96年罪犯減刑條例之規定，
      各減為有期徒刑3月，如易科罰金，均以銀元3百元即新臺
      幣9百元折算1日，再就被告庚○○上述撤銷改判及上訴駁
      回部分，定應執行刑有期徒刑5月，如易科罰金，以銀元3
      百元即新臺幣9百元折算1日，以示懲儆。
貳、無罪及不另為無罪諭知部分：
一、公訴意旨另以：
（一）被告庚○○自93年11月初起，為逼迫被害人甲○○讓出其
      在臺北縣中正路與中央路口經營之「一級棒洗車場」，曾
      多次藉故率人毆打甲○○，嗣於94年1月12日晚間11時許
      ，復與真實年籍不詳名為「黃德忠」之人、綽號「阿三」
      之人、「阿三」之子及另2名男子，共同基於傷害之犯意
      聯絡，在上開洗車場，徒手毆打甲○○，致甲○○因此受
      有頭面挫傷疼痛、左手臂挫擦傷、左小腿挫擦傷之傷害（
      傷害部分未據告訴），嗣於同年月13日、14日，夥同「黃
      德忠」及多名姓名年籍不詳男子至該洗車場，逼迫甲○○
      讓出經營權，甲○○自同年月14日起即未再至該洗車場上
      班，妨害甲○○經營洗車場權利之行使，因認被告庚○○
      另涉犯刑法第304條之強制罪嫌云云。
（二）被告庚○○、丁○○於94年10月30日晚間6時許，夥同其2
      子及另2名姓名年籍不詳之男子，至被害人己○○臺北市
      文山區○○路○段291號3樓之住處樓下，由被告丁○○以
      「如果妳敢再說，我就在這邊打妳，妳不要以為這裏人多
      ，我就不敢揍妳」之加害身體之言詞，恐嚇己○○，令被
      己○○心生畏怖，致生危害於安全。並強取己○○住處鑰
      匙，命己○○上樓進入其住處，共同限制己○○之行動自
      由，不讓其離去，被告丁○○更基於傷害之故意，或徒手
      毆打、或以打火機燒燙、或以抱壓制，致被害人己○○受
      有頭部外傷、雙腕瘀傷、頸部扭傷併瘀傷、頭部挫傷、臉
      部瘀傷等傷害（傷害部分未經告訴），因認被告庚○○、
      丁○○共同涉犯刑法第277條第1項之傷害罪、第305條之
      恐嚇及第304條之強制罪嫌云云。
二、按犯罪事實應依證據認定之，無證據不得認定犯罪事實。又
    不能證明被告犯罪者，應諭知無罪之判決。刑事訴訟法第15
    4條第2項、第301條第1項分別定有明文。而事實之認定，應
    憑證據，如未能發現相當證據，或證據不足以證明犯罪事實
    ，自不能以推測或擬制之方法，為裁判基礎。且認定犯罪事
    實所憑之證據，雖不以直接證據為限，間接證據亦包括在內
    ，然而無論直接或間接證據，其為訴訟上之證明，須於通常
    一般人均不致有所懷疑，而得確信其為真實之程度者，始得
    據為有罪之認定。倘其證明尚未達到此一程度，而有合理懷
    疑之存在，致無從使事實審法院獲得有罪之確信時，即應由
    法院為諭知被告無罪之判決（最高法院40年臺上字第86號、
    76年臺上字第4986號判例參照）。
三、本件公訴意旨認被告庚○○就前述一、（一）之部分涉犯刑
    法第304條之強制罪嫌，無非係以被害人甲○○之證詞、天
    主教耕莘醫院診斷證明書、合夥協議書、帳冊等為其論據。
    經訊被告庚○○矢口否認上開犯行，辯稱：我與甲○○合夥
    經營洗車場，投資6萬元，洗車場是跟旁邊的汽車保養場分
    租的，是甲○○經營不善，後來租金繳不出來，自己選擇離
    開，我未逼迫甲○○讓出洗車場經營權等語。本院查：
（一）被害人甲○○於原審固結證稱：我於88年4月間起，在臺
      北縣新店市○○路與中央路口獨資經營洗車場，於93年9
      月中旬，庚○○借我電源讓我營業用，我自行裝設電錶，
      每月按錶計費給他，同年10月他邀四海幫的大哥要跟我合
      夥，他說要出3萬元投資洗車場，包含軟硬體設備、生財
      器具及營業額，我說洗車場要7、80萬元，3萬元怎麼夠投
      資，我88年租地、整地大約花60幾萬元，買機器約10幾萬
      元，另外每月1萬2千元藥水錢，員工薪水用抽成方式，每
      人每月2萬5千元至3萬多元，被告庚○○要求入股時，洗
      車場生意不好，被告庚○○每次與大哥一起來，他們的口
      氣都像是兄弟的樣子，我會感到害怕，他們拿共同經營洗
      車場的書面逼我簽，因為我被毆打幾次，沒辦法只好簽，
      後來員工薪水發不出來，我要他們貼錢，但他們不願意，
      從12月1日開始，被告把電源關掉，讓我無法營業。94年1
      月12日晚上，我遭被告庚○○、黃清山（綽號阿山）、「
      德忠」、黃清山的兒子及他兒子的朋友，在店裡面把我圍
      起來毆打，當天晚上我有去驗傷，隔天早上我回去店裡，
      到中午電源就被關了，沒有辦法營業，我的衣服東西全部
      遭庚○○丟掉，機車也被他兒子遷走，那天傍晚有20幾個
      人來，從此以後，我就沒有再回洗車場，因為我會害怕，
      不敢回去，庚○○及他的大哥、朋友打過我5次，第1次在
      93年11月11日左右，最後1次是在94年1月12日，庚○○於
      93年10月22日簽合夥協議書，是要整個店的3分之1等語（
      原審第171號卷第65-70頁），與其在偵查所述大致相符（
      第12910號偵查卷第177-179頁）；然其於原審亦證稱：被
      告庚○○他們在93年10月22日簽協議書前沒有打我或恐嚇
      我等語（原審第171號卷第68頁），證人甲○○對其是否
      因遭被告庚○○之威迫而簽訂合夥協議書乙節，前後所述
      已有出入。
（二）依原審卷附「一級棒洗車場」帳冊所示（原審第171號卷
      第83-85頁），其上記載「一級棒洗車場」於93年10月份
      之盈餘僅5,510元，11月份則虧損13,529元，而證人甲○○與被告庚○○係於93年10月23簽訂合夥協議書，有該合
      夥協議書乙紙在卷可參（見原審卷第82頁），足見被告庚○○入股「一級棒洗車場」時，該洗車場之營運狀況並非
      良好。另依偵查卷附天主教耕莘醫院診斷證明書所載（第
      12910號偵查卷第75頁），證人甲○○於94年1月12日曾至
      該醫院驗傷，診斷結果為「頭面挫傷疼痛、左手臂挫擦傷
      、左小腿挫擦傷」，證人甲○○陳稱其於該日曾遭人毆打
      受傷等情，固非無據。惟甲○○受傷時間與前述洗車場合
      夥協議書簽訂日期，相隔已達數月之久，其受傷情事能否
      逕認被告庚○○強迫其讓出洗車場經營權之佐證，尚非無
      疑。而證人甲○○於本院審理時經傳喚拘提無著，行方不
      明，自無從對之詰問查證。
（三）再證人乙○○於本院審理時證稱：我在「一級棒洗車場」
      工作約2年，與甲○○一起經營，見過被告庚○○，但未
      談過話，只知道他住在洗車場後面的巷子，洗車廠停水後
      只剩甲○○1人經營，我就到外面上班，假日才去洗車場
      ，不清楚被告庚○○有無騷擾或找甲○○麻煩，洗車場已
      停業好幾年了，政府停水後，生意無法做，後來租約到期
      就結束了（本院97年1月30日審判筆錄第3-4頁）。是證人
      乙○○所言，亦不足以證明被告庚○○有何以強脅方式迫
      使甲○○讓出洗車場經營權之事實。
（四）綜上所述，除被害人甲○○之指訴外，既乏其他積極證據
      足資證明被告庚○○此部分之強制犯行，揆諸前揭說明，
      此部分應為被告庚○○無罪之諭知。原審就此部分諭知被
      告庚○○無罪判決，尚無不合。檢察官指摘原判決此部不
      當，提起上訴，為無理由，此部分之上訴應予駁回。
四、本件公訴意旨認被告庚○○、丁○○就前述一、（二）之部
    分，共同涉犯刑法第277條第1項之傷害罪、第305條之恐嚇
    及第304條之強制罪嫌，無非係以被害人己○○、證人沈俊
    甫之證詞、偵查卷附臺北市立萬芳醫院、景美醫院診斷證明
    書及臺北市政府警察局文山第一分局受理各類案件紀錄表等
    為其主要論據。經訊被告庚○○及丁○○均矢口否認此部分
    犯行，均辯稱：94年10月30日晚間未恐嚇己○○，那天我們
    到己○○住處要找她前夫丙○○討債，己○○沒帶住處鑰匙
    ，就叫新店朋友來開鎖，開鎖後我們看她前夫不在就走了，
    丁○○未與己○○發生衝突等語。本院查：
（一）證人己○○於偵查及本院審理時固證稱：94年10月30日晚
      上6時許，庚○○的2個兒子及另2名年輕人到我家樓下等
      我，他們發現我下班回來，就打電話叫庚○○、丁○○過
      來，我回住處發現鎖被弄壞，就到新店一家鑰匙店找人開
      鎖，途中庚○○的兒子一直跟在後面，後來我回住處樓下
      等開鎖的人過來時，庚○○、丁○○就來了，丁○○在我
      家樓下叫囂，說我欠錢不還，我還有1張本票在他們那邊
      ，她故意讓鄰居以為是債務糾紛，讓鄰居不敢插手，並說
      「如果妳敢說，我就在這邊打妳，妳不要以為這邊人多，
      我就不敢揍妳」，約過10分鐘，開鎖的小弟到場將門打開
      後，丁○○將我推進屋內，把門關上，留開鎖的小弟在外
      面弄鎖，他們開始打我，說我欠錢不還，讓丙○○躲在我
      家，並用抱枕把我的頭壓在沙發底下，不讓我呼吸，還用
      打火機燒我的左前臂，開鎖小弟修完鎖就離開，他不敢報
      警，被告等人至晚間11、2時才離開等語（第12910號偵查
      卷第150-152頁、本院97年4月2日審判筆錄第5-6頁）。
（二）證人即東方鎖店員工沈俊甫於偵查及原審證稱：94年10月
      間己○○找我去臺北縣木新路2段291號3樓換門鎖，門鎖
      有稍微被破壞，鑰匙打不開，當時有兩個大人一男一女，
      男的是庚○○，女的名字忘記了（經指認係丁○○），帶
      著中輟生4、5個人，在我打開門後，有看到那名女子打己○○後腦勺，換完鎖之後，中輟生就把門關起來，我就先
      離開，我在偵查中記憶比較深刻，曾經說過己○○被那群
      人打這句話，我在現場沒有聽到對話內容，只聽到己○○
      哭泣的聲音，己○○進屋前我將換的新鎖交給她，沒有看
      見其他人的反應，不記得其他人有沒有搶新鑰匙，不清楚
      己○○是主動進屋內或被推進去的，當時是己○○1個人
      到我的鑰匙店，看起來神色緊張，說有一大堆人在她家等
      換鎖，她來店裡時後面跟著1名青少年，站在她旁邊看，
      當她跟我說要報警時，那名青少年有聽到，但沒有表示等
      語（第12910號偵查卷第231-232頁、原審第171號卷第193
      -195頁），依證人沈俊甫所言，至多僅能證明證人己○○
      於該日晚間遭被告等人毆打之事實（傷害部分未據告訴）
      ，尚不足以證明被告等人對己○○有何恐嚇或強制犯行。
（三）至於偵查附臺北市立萬芳醫院、景美醫院診斷證明書（第
      12910號偵查卷第154-156頁），固記載證人己○○於94年
      10月31日就醫治療時，受有頭部外傷、雙腕瘀傷、頸部扭
      傷併瘀傷、頭部挫傷、臉部瘀傷等傷害，此僅能證明證人
      己○○於上開時地曾遭被告等人毆打成傷之事實，而傷害
      部分未經證人己○○提出告訴，則關於公訴意旨所指被告
      2人涉犯之恐嚇及強制罪嫌部分，除被害人己○○之指述
      外，尚乏其他積極證據補強其指述之真實性。
（四）綜上，檢察官所舉之前開事證，尚不足以認定被告庚○○
      、丁○○之恐嚇及強制犯行，此外復查無其他積極證據足
      資認定被告2人有何公訴意旨所指此部分犯行，自應就被
      告2人被訴強制罪嫌部分及被告丁○○被訴恐嚇罪嫌部分
      ，諭知無罪之判決。而就被告庚○○被訴恐嚇罪嫌部分，
      檢察官既認此部分犯行，與被告庚○○前揭所犯恐嚇罪部
      分，有連續犯之裁判上一罪關係（原審卷第206頁），爰
      不另為無罪之諭知。原審就此部分，分別諭知被告2人被
      訴強制罪嫌部分、被告丁○○被訴恐嚇罪嫌部分均無罪；
      就被告庚○○被訴恐嚇罪嫌部分，不另為無罪之諭知，原
      判決認事用法尚無不合。至於被害人己○○聲請檢察官提
      起上訴狀內所載傷害罪嫌部分，因被害人未於法定期間內
      提出告訴，業經原判決依刑事訴訟法第303條第3款規定，
      判決不受理，原判決亦無不當之處。檢察官指摘原判決此
      部分不當，提起上訴，為無理由，此部分之上訴亦應予駁
      回。
參、被告庚○○、丁○○經合法傳喚，無正當理由於最後言詞辯
    論期日不到庭，有本院卷附送達證書可稽，爰不待被告2人
    陳述逕行判決。
據上論斷，應依刑事訴訟法第368條、第369條第1項前段、第364
條、第299條第1項前段、第371條，刑法第2條第1項前段、第28
條、第55條、修正前刑法第56條、第302條第1項、第305條、第4
1條第1項前段、第51條第5款，修正前罰金罰鍰提高標準條例第1
條前段、第2條，現行法規所定貨幣單位折算新臺幣條例第2條，
中華民國96年罪犯減刑條例第2條第1項第3款、第7條，判決如主
文。
本案經檢察官黃和村到庭執行職務。
中    華    民    國     97    年    8    月    13    日
            刑事第十三庭  審判長法  官  曾德水
                                法  官  林婷立
                                法  官  談  虎
以上正本證明與原本無異。
刑法第302條部分，如不服本判決，應於收受送達後十日內向本
院提出上訴書狀，其未敘述上訴之理由者並得於提起上訴後十日
內向本院補提理由書（均須按他造當事人之人數附繕本）。
刑法第304條、第305條部分，不得上訴。
                                書記官  黃家麟
中    華    民    國    97    年    8     月    18    日
附錄：本案論罪科刑法條全文
刑法第302條第1項：
私行拘禁或以其他非法方法，剝奪人之行動自由者，處5年以下
有期徒刑、拘役或3百元以下罰金。
刑法第305條：
以加害生命、身體、自由、名譽、財產之事，恐嚇他人，致生危
害於安全者，處2年以下有期徒刑、拘役或3百元以下罰金。


司法院資訊處製作；財團法人民間司法改革基金會備份。
